【裁判字號】    92,上更(一),35
【裁判日期】    921223
【裁判案由】    返還所有物
【裁判全文】
臺灣高等法院民事判決                            九十二年度上更(一)字第三五號
    上  訴  人  福昇國際流通股份有限公司
    法定代理人  董柏森
    訴訟代理人  馬靜如律師
    被上訴人    宏大租賃股份有限公司
    法定代理人  李清山
    訴訟代理人  薛冰芸律師
當事人間請求返還所有物事件，上訴人對於中華民國八十九年八月二十四日臺灣臺北
地方法院八十九年度訴字第一七七一號第一審判決提起上訴，經最高法院發回更審，
本院於九十二年十二月二日言詞辯論終結，判決如下：
    主      文
上訴駁回。
第二審及發回前第三審訴訟費用均由上訴人負擔。
    事      實
甲、上訴人方面：
一、聲明：（一）原判決關於命上訴人交付AS-400系統電腦（以下稱系爭電腦）部分
    廢棄。（二）右開廢棄部分，駁回被上訴人在第一審之訴。
二、陳述：除與原判決及發回前本院判決記載相同者茲以引用外，並補稱略以：系爭
    電腦為上訴人向訴外人泛太資訊科技開發股份有限公司（以下稱泛太公司）所購
    得，而訴外人台灣國際商業股份有限機器公司（以下稱台灣國際公司）函稱該公
    司係於九十年二月二日將系爭電腦售予泛太公司，泛太公司再轉售予上訴人，與
    卷證之發票日期有年份之差異，或係因記錄錯誤所致，但就台灣國際公司將系爭
    電腦售予泛太公司，泛太公司再轉售予上訴人之情，應無影響。
三、證據：援用原審及發回前本院前審所提出之證據。
乙、被上訴人方面：
一、聲明：如主文第一項所示。
二、陳述：除與原判決及發回前本院判決記載相同者茲以引用外，並補稱略以：
（一）上訴人於本院前審中原表明系爭電腦是由茂永公司取得所有權，故其占有具有
      正當權源云云，詎上訴人於嗣又反異前詞，改稱系爭電腦系統係其向泛太公司
      所購得。查上訴人究係因茂永公司交付而占有系爭電腦，或係由上訴人自行購
      得，二者來源不同，所有權人亦不同，差異甚鉅，竟先後所稱不同，此與常情
      有悖。
（二）台灣國際公司係於九十年二月二日將電腦出售予泛太公司，若泛太公司因此轉
      銷電腦與上訴人，其出售之日期應在九十年二月二日之後。惟依上訴人提出其
      占有系爭電腦係向泛太公司購買之統一發票三紙以觀，其開立日期分別為八十
      八年一、二月，竟早於台灣國際公司出售予泛太公司之日期近二年，此亦與常
      理不符。
三、證據：援用原審及發回前本院前審所提出之證據。
    理      由
一、本件上訴人之法定代理人原為「張坤昱」，嗣於提起第三審上訴後，變更為「董
    柏森」，並由最高法院於九十二年七月三日以九十二年度台職字第一八號裁定，
    命其承受訴訟在案，有該裁定在卷足憑（見本院卷四九頁），合先陳明。
二、本件被上訴人主張：伊於八十八年六月間向茂永公司購買如原審判決附表所示之
    動產（下稱系爭動產），並於八十八年六月二十四日將之出租予茂永公司，因茂
    永公司違約，伊業已終止與茂永公司間之租賃契約，茂永公司應返還系爭動產予
    伊，惟系爭動產現由上訴人無權占有中，依民法第七百六十七條規定，求為命上
    訴人將系爭動產返還於伊之判決（其中關於系爭動產除系爭電腦外，其餘動產，
    業經最高法院判決確定，不在本院審理範圍）。
三、上訴人則以：其並未支付買賣價金予茂永公司，無從取得系爭動產之所有權，且
    系爭電腦系統係其向泛太公司所購買，為其所有，被上訴人無權請求其返還等語
    ，資為抗辯。
四、按所有人對於無權占有或侵奪其所有物者，得請求返還之，民法第七百六十七條
    定有明文。是本件應審究者為（一）被上訴人是否為系爭電腦之所有權人？（二
    ）上訴人是否為無權占有系爭電腦？茲分別論述如下：
（一）經查，被上訴人主張系爭電腦原為茂永公司所有，其售予被上訴人，嗣於八十
      八年六月二十四日將系爭電腦再出租與茂永公司之情，有租賃契約書及標的物
      驗收證明單為證（見原審卷一一頁至二八頁），並經當時茂永公司之法定代理
      人陳福蔭承認其為真正（見本院前審卷一八八頁），則本件系爭電腦系統之租
      賃關係業已合法成立。又，被上訴人於八十八年六月二十四日與茂永公司簽訂
      本件買賣契約後，即依茂永公司之指示，分別於八十八年九月二十三日及同年
      月二十八日、二十九日將價款新台幣（下同）一百萬元、二百萬元、二百萬元
      共計五百萬元，匯入茂永公司華僑銀行新莊分行之帳戶內乙節，此有卷附茂永
      公司致被上訴人之函文（見本院前審卷二０八頁至二一０頁）、中華商業銀行
      八十八年九月二十三日匯款委託書證明條足稽（見本院前審卷二一一頁）。惟
      因嗣後茂永公司遭銀行拒絕往來，依本件租賃契約第十一條約定，茂永公司未
      給付之租金計六千八百七十一萬零二百三十三元應視為全部到期，須立即全部
      向被上訴人為清償，此有租賃契約書（契約編號：九八○○七－一）可參（見
      原審卷一七至一八頁），被上訴人即於八十九年二月十九日，以台北松江路郵
      局第００六三四號存證信函通知茂永公司，除主張就被上訴人應給付之買賣剩
      餘價款與茂永公司應清償之租金相互抵銷外，復催告茂永公司應於函到五日內
      ，就抵銷後茂永公司尚積欠之租金二百餘萬元為清償等情，有該存證信函在卷
      可稽（見本院前審卷二一四頁）。雖證人陳福蔭於本院前審到庭證稱：被上訴
      人並未撥款給茂永公司，並曾出具證明書證明本件買賣契約因未撥款履行，買
      賣契約業經合意終止云云（見本院卷第八七頁、一八七至一八八頁）。惟證人
      陳福蔭原係茂永公司及上訴人之法定代理人，其證詞本有偏頗，難期公正，且
      與事實不符，自不足採。況該證明書（見本院前審卷八七頁）僅為陳福蔭所片
      面製作而成文件，並為被上訴人所否認，亦無可取。準此，被上訴人確有匯款
      、交付買賣價金與茂永公司之事實，既如前述，依民法第七百六十一條之規定
      ，動產物權之讓與，經動產交付即生效力，系爭電腦因茂永公司之交付，所有
      權即已移轉於被上訴人，此有卷附標的物驗收證明單可證（見原審卷二八頁）
      ，則上訴人執此即謂被上訴人已非系爭電腦之所有權人，委不足取。足證，被
      上訴人確實為系爭電腦之所有權人。
（二）次查，系爭電腦系統現為上訴人所占有中，此為上訴人所不爭，並經本院前審
      至現場勘驗無訛，此有勘驗筆錄在卷足憑（見本院前審卷一○八頁反面），然
      上訴人抗辯：系爭電腦係台灣國際公司出售與泛太公司，而泛太公司再出售與
      其，故其為有權占有云云，固據提出卷附統一發票、臺灣國際公司九十年二月
      五日（九○）業行字第○一○號函可查（本院前審卷九八至一○○頁、二五二
      頁），但查，觀諸臺灣國際公司九十年二月五日（九○）業行字第○一○號函
      載：「本公司（指台灣國際公司）於九十年二月二日售予貴公司（指泛太公司
      ）轉售予福昇國際流通股份有限公司（指上訴人）之AS／400機器0000-000 （
      S/N：103FC7MO MES）．．．係以全新或部分以使用過的零件全新製造」以觀
      ，若泛太公司因此轉銷系爭電腦與上訴人，其出售之日期應在九十年二月二日
      之後。惟依上訴人所提出上開統一發票三紙以觀（見本院前審卷九八至一○○
      頁），其開立日期分別為八十八年一八日及同年二月二十三日，竟早於台灣國
      際公司出售電腦予泛太公司之日期近二年，此顯與常情不符。又台灣國際公司
      出售予泛太公司電腦之機型為0000-000，與泛太公司轉售予上訴人電腦之機型
      9406-D00顯不相同，另再參照上開統一發票三紙所載，泛太公司出售與上訴人
      之貨物品名分別為「IBM TAPE」、「5250 CARD」及「IBM 9406-D00」，亦未
      記載上訴人向泛太公司所購買者即為系爭電腦，足見泛太公司縱有銷售電腦予
      上訴人，該由泛太公司銷售之電腦應非系爭AS-400系統電腦。至上訴人就前揭
      函文與統一發票所述電腦銷售時間之差距，雖又辯稱：應為台灣國際公司之筆
      誤云云，惟上訴人就此並未舉證以實其說，自無可採。準此可知，上訴人既未
      能舉證證明其有合法占有系爭電腦之正當權源，即屬無權占有至明。
五、綜上所述，被上訴人主張伊為系爭電腦之所有權人，而該系爭電腦為上訴人無權
    占有中為可採，上訴人所辯均無可取。從而，被上訴人本於民法第七百六十七條
    所有物返還請求權規定，請求上訴人返還系爭電腦，為有理由，應予准許。是則
    原審判命上訴人應返還系爭電腦與被上訴人，並依聲請為供擔保假執行之宣告，
    於法並無不合。上訴意旨指摘原判決不當，求予廢棄改判，為無理由，應予駁回
    。
六、據上論結，本件上訴為無理由，依民事訴訟法第四百四十九條第一項、第七十八
    條，判決如主文。
中      華      民      國    九十二    年     十二     月    二十三    日
                                民事第六庭
                                    審判長法  官    俞  慧  君
                                          法  官    黃  莉  雲
                                          法  官    楊  絮  雲
正本係照原本作成。
不得上訴。
中      華      民      國    九十二    年     十二     月    二十三    日
                                          書記官    王  秀  雲


司法院資訊處製作；財團法人民間司法改革基金會備份。
